最高法院刑事判決　　　　　　一○○年度台上字第一八○四號
上　訴　人　余智維
選任辯護人　萬建樺律師
上列上訴人因強盜故意殺人案件，不服台灣高等法院中華民國一
○○年一月二十六日第二審判決（九十九年度上重訴字第六三號
，起訴案號：台灣士林地方法院檢察署九十九年度偵字第五○一
○號），提起上訴，本院判決如下：
    主  文
原判決撤銷，發回台灣高等法院。
    理  由
本件原判決認定：上訴人余智維於民國九十九年二月間多次要求
其養母林雪妹提供名下位於新北市汐止區（改制前為台北縣汐止
市○○○○路三八二巷一弄十五號二樓住處房屋設定抵押貸款，
以供其清償債務，惟為林雪妹拒絕，上訴人甚為不滿，將上情告
知女友胡○琳（為十四歲以上未滿十八歲之少年，八十二年六月
生，真實姓名年籍詳卷，另案由原審少年法庭判處有期徒刑八年
六月確定在案）。九十九年三月二十八日下午，在基隆市某處，
上訴人又經債權人逼債，乃與胡○琳一同前往林雪妹上開汐止區
住處尋求解決債務之道，途中上訴人即對胡○琳稱，若林雪妹再
不拿出房產權狀，可能就要動到林雪妹（即殺死林雪妹）。嗣於
同日下午三時八分許，上訴人與胡○琳返抵林雪妹上開住處，胡
○琳先至上訴人房間休息，上訴人再次要求林雪妹提供上開房屋
設定抵押貸款清償債務被拒後，乃萌生殺人後強取其財物之犯意
，先將自己所有黑色襪子一支套在右手以防留下指紋後，再至廚
房取得林雪妹所有之水果刀一把，並取上訴人自己所有之圍巾一
條，回到上訴人臥房內，向胡○琳表示：林雪妹不願幫忙解決債
務，要先將林雪妹殺死後，再搜尋取得房產權狀等文件以應付債
主等語，並要胡○琳幫忙以圍巾勒住林雪妹脖子，以方便其持水
果刀刺殺林雪妹。經胡○琳同意，議定之後，上訴人與胡○琳二
人乃共同基於殺人及意圖為自己不法所有而強盜財物之犯意聯絡
，由上訴人先至臥房外與仍在看電視之林雪妹攀談，分散林雪妹
注意力後，胡○琳即乘機潛至林雪妹右後方，手持圍巾繞住林雪
妹脖子一圈後，再以雙手猛力往後拉圍巾二端勒住林雪妹脖子，
因林雪妹掙扎反抗，上訴人乃自左後方撲向林雪妹壓住其背部，
同時持水果刀朝林雪妹左頸部、左肩部、左胸壁、左上背部等部
位猛刺，共計刺十一刀，致林雪妹因出血性休克而死亡，上訴人
與胡○琳二人復拉緊圍巾緊緊勒住林雪妹脖子約十五分鐘，迨林
雪妹氣絕後始鬆手。上訴人於林雪妹斷氣後，先在林雪妹所著之
長褲左口袋內搜得新台幣（下同）一千元，復進入林雪妹臥室內
翻箱倒櫃搜找房產權狀等文件未果，而在林雪妹所有棉被套裡發
現其藏有之現金一萬七千元，另在林雪妹房間內搜得珍珠項鍊一
條、耳環一對、金戒指一個、玉鐲一個，上訴人均基於殺人、強
盜取財之不法犯意，予以取走，嗣上訴人與胡○琳二人並以棉被
包裹林雪妹屍體，拖到小倉庫擺放，並清理現場血跡後，始於同
日下午約五時十分許離開現場，上訴人除將得手之現金朋分一千
元予胡○琳花用外，其餘盜得之首飾變賣後，所得款項連同剩餘
現金一萬七千元均用以償債；上訴人又於九十九年三月三十日再
次返回現場找尋權狀仍未果。迄九十九年四月一日下午，經警在
基隆市○○區○○街二一二巷口處逮捕上訴人，而查獲等情。因
而維持第一審論上訴人以成年人與少年共同犯強盜殺人罪，累犯
，處死刑，並為相關從刑之諭知。固非無見。
惟查：(一)、客觀上為法院認定事實及適用法律基礎之證據，雖已
調查而其內容尚未明瞭者，即與未經調查無異，如遽行判決，仍
屬應於審判期日調查之證據而未予調查之違法。原判決固以上訴
人取得上開現金、首飾等財物，並未超出其預定之強盜被害人財
物計畫，雖最終未找到被害人之房屋權狀，然其強盜犯行仍屬既
遂（見原判決第十一頁倒數第七列起）。惟依原判決所援引上訴
人所供稱：胡○琳一開始就知道伊要拿被害人權狀，伊與被害人
吵完架進房間向胡○琳說伊要向被害人拿權狀因而發生口角，當
時就決定要殺死被害人以便拿到權狀，胡○琳知道要殺害被害人
之原因等語（見原判決第十二頁倒數第九至十四列）；少年胡○
琳亦證稱：債主多次向上訴人催討債務，上訴人請被害人幫忙，
被害人不肯，所以上訴人就將被害人殺死，上訴人在案發前有說
過想向被害人借權狀去還債，離開現場後上訴人有告知殺被害人
之目的就是要拿權狀，案發前上訴人因欠債向被害人要錢，但林
雪妹不同意等語（見原判決第十頁倒數第三列起至第十一頁第三
列）。原判決理由亦以上訴人於上開時間返家之目的為向被害人
拿權狀抵押貸款，因被害人仍斷然拒絕，上訴人因此起意強盜被
害人（見原判決第十一頁第四列至第八列）。雖原判決又認定上
訴人殺死被害人之後，自被害人所穿長褲口袋搜得一千元，並進
入被害人臥室翻箱倒櫃搜尋房屋權狀等文件未果，於搜尋過程中
，在被害人房間搜得現金及金飾等物，予以取走，離開現場後，
將其中一千元予胡○琳花用，但胡○琳否認參與此部分強盜犯行
，並供稱：被害人死亡後，上訴人叫伊擦血跡，上訴人自己到被
害人房間翻找東西，伊擦完血跡後到被害人房間門口問上訴人在
幹什麼，上訴人叫伊回房間，伊不知道上訴人拿上開現金、首飾
，上訴人拿一千元給伊說要寄放云云（見第一審卷第六十八頁背
面至第六十九頁背面）。上訴人於第一審供稱：「胡○琳知道我
是要拿林雪妹的地契，我殺害林雪妹後到林雪妹房間本來是要找
權狀，但是我找不到權狀，而找到金飾及現金，離開現場後我才
告訴胡○琳說我有拿到現金及首飾」、「……我事後有跟胡○琳
說我沒有找到地契，但是我有找到錢，一開始胡○琳知道我要找
地契」等語（見第一審卷第四十八頁）。原審法院九十九年度少
上訴字第二七號確定判決亦僅認定胡○琳僅就強盜被害人房屋權
狀未遂部分負共犯罪責，有判決可稽。上揭胡○琳及上訴人所供
如果無訛，上訴人與胡○琳殺害被害人之目的是否祇為取得被害
人之房屋權狀，被害人所有之現金、金飾，並不在其等原先強盜
計畫範圍之內？上訴人是否於殺害被害人之後，驟見被害人所有
現金、金飾，始臨時起意加以竊取？實情如何，尚欠明瞭，原審
對此未加調查釐清，率行判決，自有調查職責未盡之違法。(二)、
國家刑罰是一種以保護社會共同生活為目的之人類制度，因此，
刑罰權之根據應該在於法益保護，而促使行為者復歸於法共同體
，使其再社會化，應為刑罰之主要目的之一。是法官量刑時，自
應併予考慮刑罰之復歸作用。又科刑時應以行為人之責任為基礎
，並審酌刑法第五十七條所列各款事項及一切情狀，以為量刑輕
重之標準。原判決理由以上訴人於第一審審理時，雖坦承犯行，
但態度冷淡，未見有何深切之悔意，再衡諸其以殘暴手段殺害自
己養母，不顧親情，甚視人命如草芥，其悖離倫常，泯滅人性，
令人髮指，所為對社會治安、公共安全影響甚鉅，兼衡上訴人於
第一審少年法庭另案審理時為迴護少年胡○琳而翻異前供，其惡
性重大，罪無可逭，顯已非死刑以外之其他教育矯正刑所得導正
教化等情，因而維持第一審量處死刑之判決。然查被害人之妹林
秀蘭於原審到庭以證人身分證稱：「（問：被告與被害人二人相
處有無問題？）因為姐姐對於被告管教很嚴格，無論課業或是沒
有禮貌，姐姐會打被告耳光、冬天淋冰水。姐姐對於情緒的控管
不當，姐姐小時候還會自己殘廢自己，用刀子把手指切斷。所以
我認為可能會影響到被告身心發展」、「（問：針對本案，你是
否原諒被告？）我打從心裡就沒有怪他，我們家人現在只剩下我
和我弟弟。我願意原諒他，我去探望他很多次，我真的願意原諒
他，也願意給他機會」等語（見原審卷第九十三頁）。上訴人之
辯護人於原審並提出被害人之外甥媳鄭寶玉表示原諒上訴人之信
函附卷（見原審卷第四十七至四十九頁）。又上訴人於原審之辯
護人於一○○年一月十二日庭呈之刑事綜合辯護意旨狀，請求原
審以上訴人因債權人逼債孔急，一時情緒失控，並非預謀犯罪，
上訴人原來長久在外自行謀生，前年始因養父罹患癌症返家照顧
養父、母，養父死後，在資源回收場工作賺錢，照顧養母，此從
卷附不動產登記資料及國稅局所得資料可知，請求依刑法第五十
七條規定予以審酌（見同上卷第九十九至一○二頁）。原判決未
說明前揭證據及書狀不予審酌之理由，即認應處以極刑，尚欠允
當。又上訴人是否確已無法再教育使其社會化，而非使其與社會
永遠隔絕不能達刑罰之目的？原審未併予考量說明，亦欠周全。
(三)、審理事實之法院，就對被告之利益有重大關係，在客觀上認
為應行調查之證據，應依法詳加調查，然後基於調查所得之心證
，以為判斷之基礎。如事實尚非明確，而於應調查之證據未予調
查前，遽為被告不利之認定者，即有應於審判期日調查之證據未
予調查之違法。依原判決犯罪事實所載，本件係因被害人之外甥
媳鄭寶玉多次撥打被害人住處電話均無人接聽，乃報警處理，經
警會同里長、鎖匠於九十九年四月一日中午十二時許進入上揭被
害人住處，發現被害人陳屍屋內多日，在該後陽台處扣得前開上
訴人行兇時所用之水果刀一把、圍巾一條及黑色襪子一隻，並循
線於同日下午在基隆市○○區○○街二一二巷口處逮捕上訴人，
而查獲上情等情。然依證人鄭寶玉報案筆錄所載，其報案時並未
指上訴人係殺害被害人之人，有調查筆錄在卷可查（見相驗卷第
四頁），而上訴人於同年四月一日第一次警詢時，警方問：「警
方於九十九年四月一日十二時於台北縣汐止市○○○路三八二巷
一弄十五號二樓，發現死者林雪妹陳屍於家中儲藏室，死者死因
為何？你是否知情？」答：「我知道」，並詳述其與女友胡○琳
共同強盜殺害被害人之經過，亦有警詢筆錄在卷（見偵查卷第六
頁起），而警局刑事案件移送書亦僅記載本件偵辦經過係「循線
查獲」（見同上卷第二頁），則警方於上訴人供認犯行之前，是
否已有相當之根據，得對上訴人之犯罪為合理之可疑，亦即是否
已發覺其為強盜殺害被害人之嫌疑人，仍欠明確。此與上訴人是
否符合自首減輕之要件，至有關係，自有釐清之必要。原審未予
調查究明，遽行判決，亦有調查未盡之違法。以上或係上訴意旨
所指摘，或為本院得依職權調查之事項，因案關極刑之重典，為
期翔實並昭折服，應認原判決有撤銷發回更審之原因。至原判決
不另諭知無罪部分，基於審判不可分之原則，併予發回。
據上論結，應依刑事訴訟法第三百九十七條、第四百零一條，判
決如主文。
中    華    民    國  一○○  年    四    月   二十   日
                      最高法院刑事第七庭
                          審判長法官  邵  燕  玲  
                                法官  李  伯  道  
                                法官  孫  增  同  
                                法官  李  嘉  興  
                                法官  蔡  名  曜  
本件正本證明與原本無異
                                      書  記  官  
中    華    民    國  一○○  年    四    月  二十八  日
                                                       s